【裁判字號】    99,交聲,642
【裁判日期】    991029
【裁判案由】    聲明異議
【裁判全文】
臺灣臺南地方法院交通事件裁定         99年度交聲字第642號
移送機關    交通部公路總局嘉義區監理所臺南監理站
異議人即
受處分人    甲○○
上列異議人即受處分人因違反道路交通管理處罰條例案件，對於
交通部公路總局嘉義區監理所臺南監理站民國99年5月18日所為
之裁決處分（處分案號：嘉監南字第裁74-S00000000號）聲明異
議，本院裁定如下：
    主    文
原處分關於罰鍰新臺幣陸仟元部分撤銷，發回交通部公路總局嘉
義區監理所臺南監理站。
其餘異議駁回。
    理    由
一、原處分意旨略以：受處分人即異議人甲○○（下稱異議人）
    駕駛車牌號碼2166-PX號自用一般小客車，於民國99年4月7
    日23時19分許，在臺南市○○路與勝利路交岔路口處，與由
    第三人潘旻姍所騎乘之車牌號碼CC7-383號重型機車發生擦
    撞，致潘旻姍受有右膝及左足鈍挫傷、腹部鈍挫傷等傷害，
    異議人肇事後，雖有下車察看，然未對潘旻姍採取必要救護
    措施及依規定處置，並通知警察機關處理而逕為逃逸，且除
    告知潘旻姍其姓吳之外，未留下其它資料，經臺南市警察局
    第一分局（下稱舉發機關）警員循線通知異議人到局製作筆
    錄後，予以製單舉發，嗣經移送機關即交通部公路總局嘉義
    區監理所臺南監理站（下稱原處分機關）依道路交通管理處
    罰條例第62條第3項、第4項、第67條第3項及違反道路交通
    管理事件統一裁罰基準表之規定，裁處異議人罰鍰新臺幣（
    下同）6,000元，吊銷駕駛執照，1年內禁考等語。
二、聲明異議意旨略以：異議人於上揭時地駕駛車號2166-PK號
    自小客車與潘旻姍所騎乘之車號CC7-383號機車碰撞，固屬
    實情，惟肇事後雙方碰撞輕微，異議人亦下車查看潘旻姍之
    身體無恙，雙方自認倒楣，互不追究，異議人在潘旻姍之同
    意下始離去，有潘旻姍99年4月21日簽具之道路交通管理處
    罰條例陳述單可佐，自難認異議人有逃避義務及肇事責任之
    故意，又行政罰法第26條規定，一行為同時觸犯刑事法律及
    違反行政法上義務規定者，依刑事法律處罰之，本件應有適
    用，原處分係為不當，為此聲明異議，請求撤銷原處分等語
    。
三、按汽車駕駛人駕駛汽車肇事致人受傷或死亡者，應即採取救
    護措施及依規定處置，並通知警察機關處理，不得任意移動
    肇事汽車及現場痕跡證據，違反者處3,000元以上9,000元以
    下罰鍰；前項駕駛人肇事致人受傷而逃逸者，吊銷其駕駛執
    照，1年內不得考領駕駛執照，道路交通管理處罰條例第62
    條第3項前段、第4項前段、第67條第3項分別定有明文。其
    立法本旨係在增進行車安全、保護他人權益，以維持社會秩
    序。蓋道路交通事故發生後，有受傷或死亡之情形者，應即
    時救護或採取必要之措施，以防損害範圍之擴大。如駕駛人
    於肇事後，隨即駕車逃離現場，不僅使肇事責任認定困難，
    更可能使受傷之人喪失生命，自有從嚴處理之必要。職是之
    故，汽車駕駛人駕駛汽車發生交通事故，不論其責任之歸屬
    為何，即有義務留在肇事現場，採取救護或其他必要措施，
    並向警察機關報告，以保護他人權益，同時釐清肇事責任，
    自不待言。且道路交通管理處罰條例第62條第4項之意旨，
    蓋以道路交通事故之發生，常非於己之鄰親家里，時有告救
    不能情事，乃科以肇事者須即採取救護或其他必要措施，並
    應向警察機關報告之法定義務，以防因就醫延誤致生無謂傷
    亡，並俾得通知傷亡者家屬到場，以明責任，是凡肇事人於
    行車肇事致人受傷或死亡，未即採取救護或其他必要措施，
    並向警察機關報告，即駕車駛離現場者，均應依該規定處罰
    。
四、經查：
  (一)異議人於上揭時、地駕駛車牌號碼2166-PX號自用一般小客
    車，因肇事致被害人潘旻姍受傷後，未對潘旻姍採取救護措
    施及依規定處置，亦未通知警察機關處理，即任意移動肇事
    汽車及現場痕跡證據離去，嗣經舉發機關警員循線通知異議
    人到局製作筆錄後，予以製單舉發，並經原處分機關裁處如
    前所述之裁罰等情，有臺南市警察局99年4月15日南市警交
    字第S00000000號舉發違反道路交通管理事件通知單及原處
    分機關99年5月18日嘉監南字第裁74-S00000000號裁決書各1
    份附卷可稽。
  (二)異議人雖辯稱其有下車查看被害人潘旻姍，其見被害人身體
    無恙，且經被害人同意後始行離去，其無肇事逃逸之意思等
    語，然查：
    1.被害人潘旻姍於警詢中指稱：「（事故發生時間、地點？
      ）於99年4月7日23時19分在臺南市○區○○路西段與勝利
      路口。」、「（請詳述肇事前行進方向、車道及肇事經過
      情形？）本人於上述發生時間騎乘CC7-383號重機車沿大
      學路西段快車道西向東直行至上述事故地點於機車停等區
      內暫候紅燈號誌時，被一部2166-PX自小客車（其顏色為
      黑色中年男子所駕駛）其沿勝利路南向北綠燈號誌做左轉
      彎過來撞及我車而發生交通事故。肇事後駕駛肇事車往大
      學路西段東向西方向逃逸。」、「（發生事故後你有無報
      案？肇事車輛有無保持現場？肇事後你作何處置？對方作
      何處置？該與妳車肇事後逃逸車號2166-PX自小客車車號
      是何人所記，是否與妳車肇事後逃逸車號有無正確？）本
      人受傷所以我請同事向110報案。我方車未保持現場，對
      方車肇事後逃逸。我人被同事救護到成大醫院就醫，於警
      方到達醫院後，我有向處理人員表示為CC7-383號重機車
      駕駛人。對方未報警處理，有下車詢問我人是否受傷（我
      回答我人受傷很痛）、對方未叫救護車送我去醫院、未留
      任何個人資料給我（只說他姓吳，未出示證件，未報其電
      話）就自行駕駛肇事車逕自離開現場往大學路西段逃逸。
      是我本人所記提供給警方找尋的。與我車肇事後逃逸之車
      輛無訛。」、「（你車輛與對方車輛何處碰撞？你車輛受
      損情形如何？我車前車頭與對方車左前車頭撞及。我車前
      車頭撞破損。」、「（你人是否受傷？）我人身體多處受
      傷。」等語（見警卷第4-6頁）。
    2.而異議人於偵查中亦自陳：「（你是否有肇事逃逸事實？
      ）我有下車，我有去問對方，對方說腳會痛，我沒有叫救
      護車，也沒有報警，我就離開。」、「（你當時行駛之方
      向？）沿勝利路由南往北方向行駛，到與大學路路口左轉
      大學路西段。」、「（為何會發生車禍？）我左轉後對方
      機車就擦撞到我車子車身，對方機車就倒在我車旁。」、
      「（2車碰撞位置？）對方機車前頭與我車子左前方保險
      桿碰撞。」、「（車禍後你有無下車？）有的。」、「（
      車禍後你有無與對方騎士交談？）有的。我問她頭有無不
      舒服，她說腳會痛。」、「（你離開現場有無經過對方騎
      士同意？）我有問她，她沒講話。」、「（你有無呼叫救
      護車？）沒有。」、「（你有無報警處理？）沒有。」、
      「（你有無將被害人送醫急救？）沒有，我看不出對方有
      何嚴重的傷勢。」等語（見臺灣臺南地方法院檢察署99年
      度偵字第8269號卷第9-10頁）。
    3.本院審酌被害人潘旻姍與異議人之上開供詞，認異議人明
      知二車間有發生擦撞之情形，竟未留在現場並下車察看被
      害人是否有受傷，即自行駕車離去，又被害人並未同意異
      議人離去，依前揭交通規則，異議人於車禍發生後，本有
      留待現場之義務，被害人受傷情形如何，非得由異議人基
      於主觀立場，自行認定被害人有無受傷後，即自行離去，
      更不待言，是異議人於上揭時、地確有駕車肇事致被害人
      潘旻姍受傷而逃逸之事實，應可確定；又異議人事後雖與
      被害人達成民事和解，仍無礙異議人肇事致人受傷而逃逸
      之違規行為成立，復非屬法定免責事由，自無從據為對其
      有利之認定。
    4.另異議人復辯稱其係經被害人同意後，始離開現場，並提
      出被害人潘旻姍99年4月21日簽具之道路交通管理處罰條
      例陳述單為證，然查，異議人於偵查中自陳：「（你離開
      現場有無經過對方騎士同意？）我有問她，她沒講話。」
      等語，有上開偵訊筆錄附卷可證，又被害人潘旻姍於警詢
      中亦未表示其同意異議人離去，亦有上開警詢筆錄在卷可
      參，復經本院勘驗警詢之錄音光碟，於警察詢問過程中，
      被害人確未提及其同意異議人離去之言語，有本院99年8
      月26日勘驗筆錄在卷可稽，是可認異議人於違規當時，並
      未得到被害人之同意即逕行駕車離開現場。至異議人所提
      出之違反道路交通管理事件陳述單之內容記載「雙方車輛
      碰撞均屬輕微，對造之潘女身體亦無恙，雙方互表自認倒
      楣不予追究任何相關民刑事責任，故無須理賠或報警處理
      ，並同意各自離去」等語，該陳述單上雖有被害人之簽名
      ，惟經本院勘驗上開陳述單製作當日之異議人與被害人對
      話錄音光碟，內容為：異議人對潘旻姍說我們已經和解了
      ，那天晚上已經談妥了，異議人並無逃逸的意思，異議人
      不知道會這麼嚴重，異議人要異議，請潘小姐能幫忙，在
      陳述單上簽個名，因為有罰鍰，且吊銷駕照，1年後還要
      重考；潘旻姍稱其於警察詢問時是將當日的情形敘述一次
      ，而因為其已沒事，且已和解，異議人如要寫陳述單的話
      ，其可幫忙等語，有本院99年8月27日勘驗筆錄附卷可證
      ，可認被害人是基於幫忙的心態而在上開陳述單上簽名，
      至於上開陳述單所載之內容，並非被害人之真意，否則若
      如該陳述單所載，被害人於異議人離開現場後，應不會再
      請同事報案，並於警偵時為上開指述，是上開陳述單所載
      ，顯與事實不符，而無從採信。
  (三)惟按95年2月5日生效之行政罰法第26條第1項規定，一行為
    同時觸犯刑事法律及違反行政法上義務規定者，依刑事法律
    處罰之。但其行為應處以其他種類行政罰或得沒入之物而未
    經法院宣告沒收者，亦得裁處之。究其立法目的，無非以一
    行為同時觸犯刑事法律及違反行政法上義務規定時，由於刑
    罰與行政罰同屬對不法行為之制裁，而刑罰之懲罰作用較強
    ，故依刑事法律處罰，即足資警惕時，實無一事二罰再處行
    政罰之必要，且刑事法律處罰，由法院依法定程序為之，較
    符合正當法律秩序，應予優先適用，但罰鍰以外之沒入或其
    他種類行政罰，因兼具維護公共秩序之作用，為達行政目的
    ，行政機關仍得併予裁處。
  (四)復按被告所犯為死刑、無期徒刑或最輕本刑3年以上有期徒
    刑以外之罪，檢察官參酌刑法第57條所列事項及公共利益之
    維護，認以緩起訴為適當者，得定1年以上3年以下之緩起訴
    期間為緩起訴處分，其期間自緩起訴處分確定之日起算。又
    被告於緩起訴期間內，有下列情形之一者，檢察官得依職權
    或依告訴人之聲請撤銷原處分，繼續偵查或起訴：一、於期
    間內故意更犯有期徒刑以上刑之罪，經檢察官提起公訴者。
    二、緩起訴前，因故意犯他罪，而在緩起訴期間內受有期徒
    刑以上刑之宣告者。三、違背第253條之2第1項各款之應遵
    守或履行事項者，刑事訴訟法第253條之1第1項、第253條之
    3第1項分別定有明文。準此，被告經檢察官為「緩起訴」處
    分者，於「緩起訴」之猶豫期間內，其最後是否會被檢察官
    提起公訴，猶懸而未定，意即「緩起訴」處分於猶豫期間內
    尚未具有實質之確定力，檢察官於期間內，可對被告繼續觀
    察，此時若被告顯無反省警惕之情或根本欠缺反省警惕之能
    力，檢察官仍得依職權或依告訴人之聲請，將被告「緩起訴
    」處分撤銷。而行政罰法第26條第2項規定經「不起訴處分
    或為無罪、免訴、不受理、不付審理」之裁判確定者，始得
    依違反行政法上義務規定裁處之規定，雖不包括「緩起訴」
    處分在內，然「緩起訴」處分之最終使被告免於刑事訴追之
    效果，與「不起訴」處分效果相同，且依行政罰法第26條第
    2項之立法意旨，亦必須待緩起訴處分實質確定時，被告才
    最終地確定免於受刑事訴追，原處分機關始得為行政裁罰，
    亦即在緩起訴期間內即猶豫期間期滿前，該緩起訴處分仍有
    被撤銷之可能，此時原處分機關若依法為行政裁決，將使受
    處分人有同時遭受行政處罰及刑事訴追之危險，顯與行政罰
    法第26條規定之立法意旨相違背，應認不得為之，始符「一
    事不二罰」之意旨。
  (五)查本件原處分機關固以異議人有駕駛汽車肇事致人受傷而逃
    逸之違規行為，於99年5月18日裁處異議人罰鍰6,000元，吊
    銷駕駛執照，1年內禁考。然異議人因前開行為經警察機關
    以涉犯刑法第185條之4肇事逃逸犯嫌，另案移請臺灣臺南地
    方法院檢察署檢察官偵辦，嗣經臺灣臺南地方法院檢察署檢
    察官於99年5月31日處以緩起訴處分，緩起訴期間為自99年6
    月23日起至100年6月22日止1年，有異議人之前案紀錄表及
    臺灣臺南地方法院檢察署檢察官99年度偵字第8269號緩起訴
    處分書在卷可證，而前開緩起訴處分尚未期滿，則在緩起訴
    處分期間尚未期滿而未實質確定前，原處分機關就同一事件
    裁處異議人罰鍰6,000元，吊銷駕駛執照並禁考1年之處分，
    依前揭說明，其中有關「罰鍰部分」顯與行政罰法第26條「
    一事不二罰」之規定有違。
  (六)至原處分機關對異議人裁處「吊銷駕駛執照，1年內禁考」
    之處分，核與徒刑之目的不同、種類殊異，乃為達維護用路
    權人生命、身體安全之裁罰性不利處分，屬行政罰法第26條
    第1項但書所稱其他種類行政罰，仍應依法裁處之，異議人
    不服本件裁決提起聲明異議，就此部分而言，難認為有理由
    。
五、綜上所述，本件異議人確有駕駛汽車肇事致人受傷而逃逸之
    違規行為，然異議人之同一違規行為既經檢察官為緩起訴處
    分，依前揭說明，在緩起訴處分期間尚未期滿而未實質確定
    前，原處分機關遽對異議人裁處罰鍰6,000元部分，尚非允
    當，應由本院將此部分處分撤銷，發回原處分機關，另待異
    議人之前開緩起訴期間屆滿而未經撤銷，或緩起訴遭撤銷後
    ，再分別依其情形為適當之裁處，以資適法。至原處分關於
    「吊銷駕駛執照，1年內禁考」部分，異議人此部分之異議
    並無理由，應予駁回。
六、據上論結，依道路交通管理處罰條例第87條第2項、道路交
    通事件處理辦法第18條、第19條前段，裁定如主文。
中    華    民    國    99    年    10    月    29    日
                      交通法庭  法  官  林福來
以上正本證明與原本無異。
如不服本裁定，應於收受送達後5日內向本院提出抗告狀。（應
附繕本）
                                書記官  李淑惠
中    華    民    國    99    年    11    月    1     日

司法院資訊處製作；財團法人民間司法改革基金會備份。
